【裁判字號】    89,自,567
【裁判日期】    900102
【裁判案由】    誣告
【裁判全文】
臺灣高雄地方法院刑事判決                          八十九年度自字第五六七號
    自  訴  人  乙○○
    被      告  甲○○
右列被告因誣告案件，經自訴人提起自訴，本院判決如左：
    主  文
甲○○無罪。
    理  由
一、自訴意旨略以：被告甲○○積欠自訴人乙○○新台幣（下同）二百六十萬元，並
    持自訴人之支票向葉壽榮調錢而置之不還，後經他人代為尋獲，而至自訴人家中
    ，將前開遭退票之支票換開同額本票，並與葉壽榮處理借款再簽發本票，然被告
    為圖利用票據法第十四條規定規避所負之本票發票人責任，遂於開立本票後之第
    九天，向彰化縣調查站誣告遭自訴人率眾持槍械綁架等，使自訴人飽受纏訟之苦
    ，因認被告涉犯刑法第一百六十九條第一項誣告罪嫌。
二、按犯罪事實應依證據認定之，無證據不得推定其犯罪事實；又不能證明被告犯罪
    ，應諭知無罪之判決。刑事訴訟法第一百五十四條及第三百零一條分別定有明文
    。又按刑事訴訟法上所謂認定犯罪事實之證據，係指足以認定被告確有犯罪行為
    之積極證據而言，如未能發現相當證據或證據不足以證明，自不能以推測或擬制
    之方法，以為裁判基礎，最高法院二十九年上字第三一０五號及四十年台上字第
    八十六號分別著有判例；而認定不利於被告之事實，須依積極證據，苟積極證據
    不足為不利被告之認定時，即應為有利於被告之認定，更不必有何有利之證據，
    亦有最高法院三十年上字第八一六號判例可資參照。再者，誣告罪之成立，以告
    訴人所訴被訴人之事實完全出於虛構為要件，若係出於誤會或懷疑有此事實而為
    申告，所告又非全然無因，惟因缺乏積極證據證明其所訴之事實為真實，致被訴
    人不受追訴處罰，而在積極方面尚無證據證明告訴人確係故意虛構者，仍不能以
    誣告罪論處。且誣告罪之成立以意圖他人受刑事處分或懲戒處分，而為虛偽之告
    訴告發報告者為要件。所謂虛偽係指明知無此事實故意捏造而言，若告訴人誤認
    有此事實或以為有此嫌疑，自不得指為虛偽，即難以誣告罪相繩，最高法院四十
    四年度台上字第八九二號、四十三年度台上字第二五一號、四十六年度台上字第
    九二七號、四十年度台上字第八八號判例明揭斯旨。
三、自訴人乙○○認被告甲○○涉犯刑法第一百六十九條第一項誣告罪嫌，無非係以
    被告甲○○於調查站、警察局之指訴為其論罪依據，惟訊據被告甲○○堅決否認
    有何誣告犯行，辯稱：當時確有三人拿影印資料向其稱受自訴人之託前來討債，
    並將其押走，其中一人並以一包硬硬的東西抵住其腰部，因該三人曾稱持有槍枝
    ，故其認為抵住其腰部之東西應為槍枝等語。經查：
  (一)自訴人乙○○曾於八十六年四月間，因無力償還積欠訴外人陳文德之會款十九萬
    七千多元，乃告知陳文德其對被告尚有三百十萬元債權未獲清償，並表示如能找
    到被告即可清償互助會會款，陳文德乃表示可介紹台中朋友幫忙索討債務，並在
    高雄縣阿蓮鄉老人亭附近與綽號「木瓜」之王殷賟、綽號「鳳梨」之洪來進商議
    代自訴人向被告討債之事，且聯絡綽號「狗仔」之林進良負責駕車，後即聚集在
    陳文德家中共同商討如何討債事宜，而由自訴人提供被告照片一張、車牌號碼、
    被告簽發之支票影本及現金三萬元供王殷賟等人花用、租車，並告知王殷賟、被
    告洪來進、林進良三人被告目前工作地點在彰化縣線西鄉一帶。自訴人遂與陳文
    德、王殷賟、洪來進、林進良四人基於共同犯意之聯絡，於八十六年四月十五日
    十三時許，由林進良租車搭載王殷賟、洪來進至彰化縣線西鄉住址找尋被告，於
    當日二十三時許三人尋獲被告後，即先拿出支票影本提示被告確認身分，並要求
    被告一同搭車南下解決與自訴人間之債務，因被告不從，林進良遂喝令被告「麥
    假笑，否則對你不利」，王殷賟、洪來進並各抓住被告左右手挾持搭乘林進良駕
    駛之自小客車，洪來進於行進間亦恫嚇被告：如欲警臨檢要配合，否則推下車殺
    掉，致被告心生畏懼，不得已任由洪來進三人載走。洪來進等人將被告載至彰化
    路港交流道與陳文德及自訴人會合後，自訴人即當面請被告陪同南下找葉壽榮解
    決查封房屋之事，然為被告拒絕，因而發生爭執，王殷賟乃復行恐嚇被告，致被
    告心生畏懼而任由洪來進推入陳文德駕駛之自小客車，自訴人坐前座，洪來進與
    被告坐後座，王殷賟、林進良則乘原車，共同前往高雄縣阿蓮鄉○○村○○路三
    五六巷七號自訴人住處，抵達自訴人住處後，自訴人稱：「這個不打，不會拿錢
    出來」，王殷賟即出手勒住被告脖子，被告逼不得已乃打電話與葉壽榮商談五十
    萬元債務之處理方案。其後，自訴人、陳文德等人因恐形跡暴露，乃共乘二車將
    被告挾持至高雄市○○路五六０號荷蘭汽車旅館二０八號房繼續逼討債務，因被
    告始終無法籌得現款，自訴人等人遂決議並被告簽立借據一紙、本票共十四紙，
    被告原本拒簽本票，惟隨即遭洪來進、王殷賟痛毆，洪來進並出示隨身攜帶之萬
    用小刀恐嚇：如不簽要將被告放血，致被告心生畏懼簽發本票，自訴人等始讓被
    告離去等情，為王殷賟、洪來進、林進良於本院八十六年度重訴字第五五號刑事
    案件警訊、偵查及審理中供述明確，陳文德於八十六年七月二十六日因該案羈押
    於高雄看守所與律師會面時亦供稱：自訴人曾麻煩其找人向被告討債，押到人後
    ，受自訴人之託搭載自訴人至彰化與王殷賟等會合，之後，又載被告至自訴人住
    處等語在卷，自訴人並因上開案件，經本院以八十六年度重訴字第五五號判處有
    期徒刑一年五月，臺灣高等法院以八十九年度上訴字第七八０號駁回自訴人上訴
    ，有上開刑事案件判決各一份附卷可按，足認被告以此為由向彰化縣調查站告訴
    遭自訴人率眾綁架，尚非全然無因。
  (二)被告於調查站雖指訴當時係遭人以槍枝挾持上車，然其於八十六年度重訴字第五
    五號案件審理中已陳稱：王殷賟、洪來進後各拉住其手臂，並拿隨身黑色小皮包
    抵住其背後，喝令其不准回頭，且說手中有九０及黑星，若其逃跑就要開槍，其
    實際上並未看到槍枝，僅看見王殷賟、洪來進二人拿著包包等語明確，衡之被告
    當時係遭人架住雙手且自背後以東西抵住，根本無從回頭觀看究係何物，而王殷
    賟、洪來進二人又向其告知手中有九０、黑星及逃跑就開槍等語，則被告主觀上
    認為抵住其背後之物即為槍枝，尚屬合於情理之判斷，是被告此部分之指訴尚非
    故意虛構。
  (三)綜上，被告既係基於合理之可疑而向彰化縣調查站陳稱遭自訴人率眾挾持、恐嚇
    等情，而經本院調查後亦無其他積極證據足資審認被告有何自訴人所指之誣告犯
    行，揆諸前揭法條及判例意旨，依法自應為被告無罪之諭知。
據上論斷，應依刑事訴訟法第三百四十三條、第三百零一條第一項，判決如主文。
中      華      民      國      九十    年      一      月      二      日
                                  臺灣高雄地方法院刑事第一庭
                                          法  官  黃  悅  璇
右正本證明與原本無異。
如不服本判決，應於判決送達後十日內，向本院提出上訴狀。
                                          書記官  沈      蘊
中     華     民      國      九十      年      一      月      三      日


司法院資訊處製作；財團法人民間司法改革基金會備份。
